臺灣士林地方法院民事判決　　　　　　 95年度重訴字第340號
原　　　告　乙○○
訴訟代理人　毛仁全律師
被　　　告　甲○○
　　　　　　　　　　　　號2樓(現於臺北監獄執行中)
訴訟代理人　李漢鑫律師
　　　　　　丁昱仁律師
上列當事人間履行契約等事件，本院於民國96年4 月18日言詞辯
論終結，判決如下：
    主  文
被告應給付原告新台幣貳拾萬元，及自民國九十五年十二月二日
起至清償日止，按年息百分之五計算之利息。
原告其餘之訴駁回。
訴訟費用由被告負擔三分之一，餘由原告負擔。
本判決原告勝訴部分得假執行；但被告如以新台幣貳拾萬元為原
告預供擔保後，得免為假執行。
原告其餘假執行之聲請駁回。
    事實及理由
一、原告主張：(一)兩造於民國94年12月間簽定房屋買賣訂金契約
    書（下稱系爭買賣契約），由原告向被告承買其所有坐落臺
    北市○○區○○段3小段547-2號土地所有權應有部分33分之
    1 ，暨其上門牌號碼台北市○○區○○路1段195巷3弄24號2
    樓之建物（下稱系爭不動產），約定價金為新台幣（下同）
    700萬元，原告已於簽約時支付價金10萬元予被告，而依約
    被告應於94年12月30日上午前往地政事務所領取所有權狀，
    交予原告辦理系爭不動產之過戶手續，詎被告遲未履行義務
    ，嗣後更將系爭不動產移轉登記予第三人，依系爭買賣契約
    第2條約定，被告應返還原告10萬元價金，並另外賠償原告
    50萬元。(二)被告抗辯系爭買賣契約係受脅迫所簽立等情，並
    未舉證以實其說，實則被告所述遭脅迫乙事，係訴外人張鴻
    文要求被告清償債務，與兩造間系爭買賣契約無涉；又本件
    違約金尚不及買賣價金百分之10，並未過高。(三)爰依系爭買
    賣契約第2條之約定，提起本訴，並聲明：1.被告應給付原
    告60萬元，及自起訴狀送達翌日（即95年12月2日）起至清
    償日止，按年息百分之5計算之利息；2.願供擔保請准宣告
    假執行。
二、被告則以：(一)被告於94年12月29日，遭原告及訴外人張文鴻
    等人挾持，於同年月30日凌晨1時許，在受脅迫意思表示不
    自由之情形下簽定系爭買賣契約，被告旋即向臺北市政府警
    察局內湖分局報案。其後並於95年12月28日委託律師發函向
    原告為撤銷系爭買賣契約之意思表示，該函於翌日送達原告
    ，依民法第114條第1項規定，系爭買賣契約視為自始無效。
    (二)如系爭買賣契約並非無效，該約第2條約定被告違約應賠
    償50萬元，與原告違約所需賠償金額10萬元顯不相當，顯屬
    過高，應予酌減至相當金額等語，資為抗辯。(三)並聲明：1.
    原告之訴駁回；2.如受不利益判決，願供擔保請准免為假執
    行。
三、本件不爭執事項：
  (一)原告於94年12月30日凌晨與被告簽訂系爭買賣契約，向被告
    承買系爭不動產，約定價金700萬元，原告已於簽約時依約
    給付價金10萬元予被告。
  (二)系爭買賣契約第2條約定：「乙方（即原告）支付新台幣壹
    拾萬元整予甲方（即被告）做為買賣房屋訂金，如甲方後悔
    不賣則甲方應返還訂金之外，再賠償乙方新台幣伍拾萬元整
    ，若乙方後悔不買，則訂金沒收。」之文字內容。
  (三)被告曾於95年12月28日委託律師發函予原告，主張係被脅迫
    而簽訂系爭買賣契約，並為撤銷買賣之意思表示，原告已於
    翌日收受該律師函。
  (四)系爭不動產業已移轉登記為第三人所有，無從再移轉所有權
    予原告。
    以上事實，有原告所提出系爭買賣契約影本、被告所提出律
    師函暨郵件收件回執影本在卷可稽，並為兩造所不爭執，堪
    以認定。
四、本件爭論之論述：
    本件原告主張系爭不動產已移轉登記為第三人所有而給付不
    能，爰依系爭買賣契約第2條約定，請求被告返還已付之價
    金10萬元，及賠償50萬元，共計60萬元等情；被告則以前揭
    情詞置辯，是本件所應審酌之爭點應在於：(一)被告是否受脅
    迫而為訂立系爭買賣契約之意思表示？(二)系爭買賣契約如非
    無效，則第2 條約定被告應賠償之金額是否過高？適當之違
    約金金額若干？茲分別論述如下：
  (一)被告是否受脅迫而為訂立系爭買賣契約之意思表示？
    按當事人主張有利於己之事實者，就其事實有舉證之責任。
    民事訴訟法第277條前段定有明文。被告抗辯其受脅迫而簽
    訂系爭買賣契約云云，為原告所否認，被告就其主張之利己
    事實，自應負舉證之責任。查，被告主張其受脅迫乙節，無
    非係以：其旋即向內湖分局報案，依其當時陳述及第三人許
    溫忠於偵查中所為證詞，足認其確受脅迫，因害怕無法回家
    而影響締約意思表示，又系爭契約書以手寫方式完成，筆跡
    潦草，與社會上買賣習慣不符等情，為其主要之論據。惟查
    ，被告係因積欠訴外人任義明等數人債務，未依限還款，任
    義明乃委託訴外人張鴻文代為處理，原擬由被告以不動產辦
    理貸款清償，張鴻文遂於94年12月下旬前往被告住處拿取資
    料，因不動產尚為被告母親名義，無法辦理，張鴻文乃於12
    月29日約同被告至位於汐止市○○街之全國花青仔行洽談，
    要求其處理債務，因被告不同意張鴻文所找買主出價550 萬
    元之條件，乃聯繫友人許溫忠協調，旋由許溫忠陪同離去，
    經許溫忠聯繫自行尋得原告，約往位於台北市○○○路之京
    星茶飲餐廳，洽商以700 萬元之價金出售系爭不動產，始簽
    訂系爭買賣契約等情，業經本院調取臺灣士林地方法院檢察
    署95年度偵字第5194號被告張鴻文妨害自由案件卷宗，核閱
    卷附張鴻文及被告之陳述，以及證人許溫忠、鄭閔中等人證
    詞之筆錄等予以查明。縱認張鴻文在全國花青仔行時，曾有
    告知被告不還錢不讓其離去之語，亦僅為張鴻文要求其清償
    債務之表示，參以被告於上開案件偵查中，並自陳：「（買
    賣契約你是否自願簽署？）是的。」、「（你告被告妨害自
    由原因？）因為我家裡的人不同意我這樣做。」、「（談買
    賣房子的事情在何處？）在一家京星茶飲餐廳。」、「（你
    為何說在檳榔攤不讓你走？）檳榔攤的事情在前，之後才去
    飲茶餐廳。」、「（檳榔攤的時候你如何離開？）是許溫忠
    帶我走的。」、「許溫忠來之前被告（指張鴻文）不讓我離
    開，但是之後我們要離開的時候沒有這樣說。」等語（參見
    上開偵查卷第89、90頁），並由被告得以拒絕以550 萬元之
    價金出售系爭不動產予張鴻文所找原買主乙點觀之，就締約
    意思表示內容，被告並未喪失自主權，尚不足認定被告確有
    受張鴻文脅迫而為特定意思表示之事實。況且，被告係其後
    經由友人許溫忠自行尋得原告，始自行訂立系爭買賣契約，
    由此觀之，張鴻文之前之行為，與系爭買賣契約之訂立，應
    屬二事，尚無直接之關連性。再酌以被告本人於本件95年12
    月29日言詞辯論時，亦自承：「當時是有想以700 萬元出售
    房屋，簽約當時確有收受10萬元訂金，5 萬元現金，5 萬元
    支票。」等語在卷，堪認被告於與原告簽訂系爭買賣契約當
    時，並非陷於意思表示不自由之狀態，自與受脅迫而為特定
    意思表示之要件不符。被告事後復由訴訟代理人抗辯主張訂
    立系爭買賣契約之意思表示係受脅迫而為云云，要不足憑採
    ，其所為撤銷意思表示亦屬無據，自不影響系爭買賣契約之
    效力。是則，系爭買賣契約核屬有效，殆無疑義。
  (三)系爭買賣契約如非無效，則第2條約定被告應賠償之金額是
    否過高？適當之違約金金額若干？
    按當事人得約定債務人於債務不履行時，應支付違約金。違
    約金，除當事人另有訂定外，視為因不履行而生損害之賠償
    總額。民法第250 條第1 項、第2 項前段定有明文。前揭系
    爭買賣契約第2 條後段，約定一方違約不賣或不買時，應賠
    償他方或沒收已付價金之內容，性質上應屬損害賠償額預定
    之違約金約定。次按，約定之違約金額過高者，法院得減至
    相當之數額。民法第252 條亦有明文。至於約定之違約金是
    否相當，則須依一般客觀事實、社會經濟狀況及當事人所受
    損害情形，以為酌定之標準。被告既抗辯上開違約金金額過
    高，本院自應予以審酌。經核，依前揭系爭買賣契約第2 條
    後段約定，被告違約時應賠償原告之金額50萬元，乃原告違
    約時應賠償被告金額10萬元之5 倍，顯然權利義務之約定有
    失衡平，而不符一般社會交易情況。而以原告已支付之金額
    10萬元，按法定週年利率百分之5 之標準計算，迄今利息損
    失尚未及1 萬元，除此，原告亦未主張或舉證其受有何等之
    損害。則本院綜合審酌原告已給付價金之金額、可能利息損
    失之損害情形、被告違約情節、兩造權利義務之衡平性，以
    及一般社會經濟狀況等一切情況，認原告請求被告賠償50萬
    元之違約金，核屬過高，應予酌減為10萬元，較屬適當，原
    告逾此金額之違約金請求即不應准許。
  (四)綜上所述，原告依系爭買賣契約第2條約定，得請求被告給
    付者，乃返還已支付之價金及違約賠償金各10萬元，共計20
    萬元為是。
五、從而，原告本於系爭買賣契約第2條約定之法律關係，請求
    被告給付20萬元，及自起訴狀送達翌日、即95年12月2日起
    至清償日止，按年息百分之5計算之利息，為有理由，應予
    准許。逾此範圍之請求，則無理由，應予駁回。
六、本判決原告勝訴部分，所命給付之金額未逾50萬元，應依職
    權宣告假執行。另被告陳明願供擔保，請准免為假執行，核
    無不合，爰酌定相當之擔保金額宣告之。至原告其餘假執行
    之聲請，因訴之駁回而失所附麗，應予駁回。
七、本件判決基礎已臻明確，兩造其餘攻擊防禦方法及訴訟資料
    ，經本院審酌後，核與判決結果不生影響，無一一論述之必
    要，併予敘明。
八、據上論結，本件原告之訴為一部有理由，一部無理由，依民
    事訴訟法第79條、第389條第1項第5款、第392條第2項，判
    決如主文。
中　　華　　民　　國　　96　　年　　5 　　月　　18　　日
                  民事第二庭  法  官  施月燿
以上正本證明與原本無異。
如對本判決上訴須於判決送達後20日內向本院提出上訴狀。
中　　華　　民　　國　　96　　年　　5　　月　　 25　　日
                              書記官  韓金發
